【裁判字號】    96,保險,34
【裁判日期】    970827
【裁判案由】    給付保險金
【裁判全文】
臺灣臺中地方法院民事判決              96年度保險字第34號
原      告  乙○○
            甲○○
上列二人共同
訴訟代理人  張豐守律師
被      告  三商美邦人壽保險股份有限公司
                      設台北市○○路○段150巷2號5樓
法定代理人  丙○○    住同上
訴訟代理人  王士銘律師
上列當事人間請求給付保險金事件，經於民國97年7月30日言詞
辯論終結，本院判決如下：
    主    文
原告之訴及假執行之聲請均駁回。
訴訟費用原告負擔。
    事實及理由
甲、原告方面：
  一、聲明：被告應給付原告乙○○、甲○○各新臺幣（下同）
      155萬元，及均自民國96年8月29日起至清償日止，按年息
      10%計算之利息，並願供擔保，請准宣告假執行
  二、陳述：
      （一）原告二人之子陳昇達受被告公司僱用，於民國96年
            4 月1日起擔任該公司關係企業「霸菱證券」之投
            資顧問，其應公司業績要求，被動為自己及父、母
            （即原告2人）投保被告公司之「世紀理財變額萬
            能終身壽險20年期B型」保險。陳昇達於96年5月11
            日星期五填妥要保書後，即交付予被告公司之業務
            員林永男，並同時交付面額360,000元之支票乙紙
            ，供為第1期保險費之繳付。因翌日適逢週休二日
            ，訴外人林永男表示送件不及，在未獲陳昇達同意
            下，擅自改填要保日期為96年5月14日。嗣該要保
            申請經被告公司核保，並於收訖第1期保費後製發
            保單號碼000000000000號保險單予陳昇達，載明保
            險始期為96年5月14日，終期至176年5月14日，保
            險金額為310萬元。
      （二）96年5月13日陳昇達因流鼻水、鼻塞等症狀至行政
            院國軍退除役官兵輔導委員會台中榮民總醫院（下
            稱台中榮總）就診，經診斷為腦脊髓液化鼻漏、鼻
            中隔彎曲及慢性肥厚性鼻炎，醫師建議住院接受功
            能性鼻竇內視鏡手術、鼻中隔黏膜下切除術及兩側
            下鼻甲部分切除術；隔日施行手術後，經醫師認為
            術後狀況良好，乃於96年5月17日出院。詎於同年5
            月20日陳昇達突因高燒不退，經緊急送往台中榮總
            住院60日治療無效，因中樞神經衰竭、中樞神經感
            染，而於96年7月19日瀕死，乃由家屬辦理出院，
            延至同日下午4時23分在自宅亡故。
      （三）陳昇達係於系爭保險契約有效期間內發生死亡之保
            險事故，被告公司依約應給付死亡保險金310萬元
            。因陳昇達投保時並未指定特定受益人，依要保書
            第3條及保險法第113條規定，應以其法定繼承人即
            原告2人為系爭保險契約之受益人。原告2人乃依系
            爭保單條款第12條、第20條約定，於96年8月13日
            檢具相關文件向被告公司提出理賠申請，被告公司
            至遲本應於96年8月28日前完成保險金之給付，惟
            被告公司竟以陳昇達違反告知義務為由，片面解除
            系爭保險契約，並拒絕理賠。
      （四）被告公司主張解除系爭保險契約並不合法：
            (1)、要保人陳昇達於96年5月14日在台中榮總住院
                接受手術，自無可能於當天填寫要保書，難認
                其有何故意隱匿，過失遺漏，或為不實說明之
                情。且陳昇達家境富裕，其係應公司業績要求
                ，始被動加保，與一般冀圖詐領保險金而故意
                隱匿病情而投保之情形不同。
            (2)、系爭要保書告知事項三所勾選之內容，並非陳
                昇達所勾選，而是被告公司業務員林永男所勾
                選，被告公司之業務員本於自己意思而填寫該
                告知事項，縱有不實，也非被保險人所知悉，
                此項不利益自不能歸於被保險人。況「告知事
                項3」非屬重要事項，亦不會影響保險人對危
                險之估計，亦言之，要保人所未告知事項，與
                保險事故之發生，並不具關連性，也無因果關
                係，所未告知之事項，不足以變更或影響被告
                公司對於危險之估計；況本件保險事故之發生
                ，亦非基於陳昇達所未說明之事實，自未造成
                被告公司額外之負擔而影響對價平衡。依系爭
                保單條款第9條第1項之約定，被告公司不得執
                此主張解除契約。
            (3)、系爭要保書記載本件為「無體檢件」，被告於
                核保前，本應善盡其調查義務，以評估風險。
                其為追求業績怠於查證，嗣於保險事故發生後
                始據以主張解除契約，有違誠信原則。
            (4)、被告公司之使用人即陳昇達之主管吳信賢曾於
                96年5月16日至醫院探視陳昇達。另原告係於
                96年8月13日申請理賠，被告公司遲於當時應
                已知陳昇達病故情事，其至96年9月12日及11
                年9日始行主張解除契約，違反系爭保單條款
                第9條第2項所定之1個月除斥期間，所為解約
                並不合法。
            (5)、陳昇達係因鼻塞、流鼻水而就診，其住院手術
                時，腦部並無細菌，更無腦內有膿瘍。顯係在
                行內視鏡手術過程中，因醫師未盡注意之能事
                ，致受細菌感染，因細菌上行而感染腦部，始
                造成腦部細菌性腦瘍而終告不治，其死亡並非
                直接基於鼻竇炎，而係手術過程中不幸遭細菌
                感染，顯為醫師之處置不當所致，是陳昇達之
                死亡與保險法第64條第1項要保人對於保險人
                之書面詢問應據實說明之規定，並無相當因果
                關係，被告公司依法不能解除系爭保險契約。
  三、證據：提出名片、支票、保險單、診斷證明書、死亡證明
      書證、戶籍謄本、存證信函、財產清單等為證。
乙、被告方面：
  一、聲明：原告之訴及假執行之聲請均駁回，如受不利判決，
      願供擔保，請准宣告免為假執行。
  二、陳述：
      （一）系爭保險契約之要保書，係由要保人陳昇達自行填
            寫後，連同保費支票，於96年5月12日，親自交付
            予訴外人吳信賢，要保人陳昇達並要求訴外人吳信
            賢於96年5月14日送達被告，是該要保書自96年5月
            14日始對被告公司發生效力。
      （二）被告公司接獲理賠申請後，經向沙鹿光田綜合醫院
            及臺中榮總調閱陳昇達生前就診紀錄，始知悉陳昇
            達前於96年3月19日即因「急性鼻竇炎及腦脊液鼻
            漏」等病史前往光田綜合醫院就診。然其卻於要保
            書「九、告知事項3被保險人最近二個月內是否曾
            因受傷或生病接受醫師治療、診療或用藥？是□否
            □」，勾選「否」，而故意隱匿此項事實及為不實
            說明，違反保險法第64條第1、2項之規定。另告知
            事項欄確是陳昇達本人所勾選，縱非其本人所勾選
            ，但其既已在上面簽名，就表示其認同告知事項之
            內容，仍有違反告知義務之情事。
      （三）縱使原告能證明要保人陳昇達所未告知之疾病並非
            屬於保險人所拒保之範圍，然陳昇達對於被告公司
            之書面詢問事項，確有故意隱匿或因過失遺漏或不
            實說明之行為，並影響到被告公司對系爭保單之風
            險評估，被告公司仍得依保險法第64條規定及系爭
            保單第9條第1項約定，主張解除契約。
      （四）被保險人陳昇達係於96年5月13日至台中榮總住院
            治療腦脊髓液化鼻漏、鼻中隔彎曲及慢性肥厚性鼻
            炎等病症，其不幸於96年7月19日身故死亡，其死
            亡原因為腦脊髓液鼻漏併腦缺氧（引起死亡之先行
            原因為鼻中隔彎曲、慢性肥厚性鼻炎），核與其所
            違反告知的事項，二者有因果關係，因此被告自得
            主張解除契約。
  三、證據：提出要保書、查詢表、病歷摘要、核保須知、核保
      作業規則、主管機關函示等為證，並聲請將相關病歷資料
      送請醫學中心鑑定。
丙、法院得心證之理由：
  一、經查，原告二人之子陳昇達前於96年5月間以自己為要保
      人兼被保險人向被告公司投保系爭「世紀理財變額萬能終
      身壽險20年期B型」保險，陳昇達除填寫要保書外，另交
      付被告公司面額360,000元之支票乙紙，供為第1期保險費
      之繳付，系爭要保書經於96年5月14日送請被告公司核保
      ，被告公司於收訖第1期保費後同意承保，並於96年5月18
      日製發系爭保單號碼000000000000號之保險單予陳昇達收
      執，其上載明保險契約始期為96年5月14日，終期為176年
      5月14日，保險金額為310萬元等情，此為兩造所不爭執，
      核屬實在。
  二、次查，陳昇達早於87年間因氣喘疾病而持續就診，其後因
      鼻漏等疾病，而至台北國泰及台大醫院就診，繼於96年3
      月19日再至沙鹿光田醫院就醫，經行內視鏡檢查，診斷為
      急性鼻竇炎及疑似腦脊液性鼻漏。其乃於96年4月3日、17
      日及24日至台中榮總就診，經再行內視鏡檢查，其鼻甲呈
      現黯淡凹陷上鼻中膈偏曲，右邊蝶竇有透明液體流出，診
      斷為腦脊髓液化鼻漏、鼻中隔彎曲及慢性肥厚性鼻炎。其
      嗣於同年5月13日下午15時08分入住台中榮總，但旋即請
      假外出，於同日22時20分返院，翌日（5月14日）上午8時
      15分進入手術室，同日下午14時16分完成鼻中膈鼻道成形
      術及右蝶竇黏膜瓣修補手術，繼於96年5月17日13時出院
      。陳昇達出院後即因頭痛及發燒等症狀，先於96年5月18
      日至沙鹿光田醫院就診，旋於96年5月19日及同年月20 日
      二度至台中榮總急診，經檢查發現有腦膜炎乃於21日再次
      入院治療，經行「ＭＲＩ」檢查後，確定其右前腦有膿瘡
      瘍感染，乃會診神經外科。陳昇達又於96年5月27日凌晨
      於醫院浴室暈倒，旋於同日中午12時再次進入手術室進行
      腦室外引流管置入手術，以減輕腦壓，其細菌培養更顯示
      有金黃色葡萄球菌和柯式檸檬酸桿菌，肝指數GTP亦升高
      ，經施以抗生素治療，感染狀況原本逐漸獲得改善，惟自
      96年7月9日起，陳昇達之左股肌肉發生陣攣現象，時而有
      呼吸困難現象，嗣於96年7月17日再次行「ＭＲＩ」檢查
      後，發現有腦疝，白質腦病擴散，左丘腦和左中腦背側區
      有囊變情況，經會診後認疑為免疫系統缺陷所造成之腦炎
      ，雖經投藥，然陳昇達之生命徵象仍不穩定，嗣於96年7
      月19日已無自發性呼吸及換氣，而自台中榮總自動出院，
      延至同日下午4時23分在自宅亡故等情，有本院向台中榮
      總、台北國泰、台北台大及沙鹿光田等醫院函調所得之陳
      昇達生前病歷資料可參，核屬實在。是依上開病歷資料可
      知，要保人兼被保險人陳昇達於96年5月11至14日間之某
      日書立系爭要保書時，已知罹患有鼻中膈偏曲、鼻竇炎及
      腦脊液性鼻漏等疾病，並已安排於96年5月13日住院，翌
      日施行手術之情事。
  三、再查，卷附由要保人兼被保險人陳昇達親筆簽名之要保書
      ，其上之「九、告知事項3被保險人最近二個月內是否曾
      因受傷或生病接受醫師治療、診療或用藥？是□否□」欄
      位，係勾選「否」項一節，亦有兩造所不爭執之要保書在
      卷可參。雖其上勾選所用之筆跡色澤與陳昇達簽名使用之
      筆跡色澤不同，而較近於業務員林永男所使用之筆跡色澤
      。惟按，保險法第64條第1項規定，訂立契約時，要保人
      對於保險人之書面詢問，應據實說明。是對卷附由陳昇達
      所親筆簽名之要保書上保險人所為之書面詢問，要保人兼
      被保險人陳昇達本負有據實說明之法定義務，依法其應自
      為告知事項之勾選，而不應委由他人為之，否則就其所委
      由他人所代為勾選之錯誤內容，仍應負不實說明之責任。
      本件原告既未提出任何證據供為陳昇達生前已就其曾在要
      保前二個月內因鼻病接受醫師診療，並將於96年5月13 日
      住院手術治療一事，告知被告公司之業務人員之認定，復
      無任何證據可資供為卷附系爭要保書上「九、告知事項3
      被保險人最近二個月內是否曾因受傷或生病接受醫師治療
      、診療或用藥？是□否□」欄位，勾選「否」係被告公司
      之業務員林永男違反陳昇達之告知而擅為「否」項之勾選
      。是要保人兼被保險人陳昇達自有保險法第64條第2項所
      定故意隱匿，或過失遺漏，或為不實之說明，而足以變更
      或減少保險人對於危險之估計情事。
  四、本件要保人兼被保險人陳昇達既因腦脊髓液化鼻漏、鼻中
      隔彎曲及慢性肥厚性鼻炎而至台中榮總住院，經行鼻中膈
      鼻道成形術及右蝶竇黏膜瓣修補手術後出院，然其出院翌
      日即因頭痛及發燒等症狀，至沙鹿光田醫院就診，繼之連
      續二日至台中榮總急診，經檢查後發現有腦膜炎現象即再
      次入院，並確定其右前腦有膿瘡瘍感染，其後進行腦室外
      引流管置入手術，以減輕腦壓，細菌培養顯示有金黃色葡
      萄球菌和柯式檸檬酸桿菌，施以抗生素治療後，感染狀況
      原本逐漸獲得改善，惟自96年7月9日起，其左股肌肉又發
      生陣攣現象，時而有呼吸困難現象，再次行「ＭＲＩ」檢
      查後，發現有腦疝，白質腦病擴散，左丘腦和左中腦背側
      區有囊變情況，雖經會診投藥，其生命徵象仍不穩定，96
      年7月19日時已無自發性呼吸及換氣，而自動出院同日在
      自宅亡故等情，已如前述。參諸原告所提出卷附基隆醫院
      耳鼻喉科醫師在「慈濟醫學」雜誌上所發表之「立即內視
      鏡手術修補腦脊髓液鼻漏併發腦膿瘍–病例報告」一文，
      本院因認導致陳昇達死亡之直接原因，固為腦部感染所致
      之中樞神經衰竭。然致陳昇達腦部感染之原因，係於治療
      其腦脊髓液化鼻漏治療過程中所生之併發症。另依本院職
      權查詢所得之醫學資料，「腦脊髓液鼻漏」常見症狀為持
      續性的流鼻水、鼻塞、頭痛，若沒有加以治療，可能有發
      生腦炎、腦膜炎、甚至死亡的危險（參臺灣耳鼻喉頭頸外
      科雜誌40卷4期經內視鏡手術修復自發性腦脊髓液鼻漏一
      文）。客觀上足認陳昇達於投保前所罹患之「腦脊髓液鼻
      漏」疾病，並非一般之普通鼻病，而是需要積極手術治療
      之疾病。是此項疾病之有無，自足以變更或減少保險人對
      於危險之估計。又按，保險法第64條第2項前段規定，要
      保人故意隱匿，或因過失遺漏，或為不實之說明，足以變
      更或減少保險人對於危險之估計之者，保險人得解除契約
      ，其危險發生後亦同。此乃保險契約為最大誠信契約，倘
      要保人有故意隱匿，或因過失遺漏，或為不實之說明，足
      以變更或減少保險人對於危險之估計之情事，要保人如主
      張保險人不得解除保險契約，即應就保險事故與要保人所
      未告知或不實說明之事項並無關聯，且該事項已確定對保
      險事故之發生不具任何影響，保險人亦未因該未告知或不
      實說明之事項，而造成額外之負擔，「對價平衡」並未遭
      破壞始可。亦即須就保險事故與要保人所未告知或不實說
      明之事項間之無關聯，證明其必然性，倘有其或然性，即
      不能謂有上開法條但書適用之餘地，保險人非不得解除保
      險契約。本件原告既未能提出相關事證，供為系爭危險事
      故之發生與陳昇達所未說明之事實，全無關聯；陳昇達復
      係因投保前所已罹患一至二年之「腦脊髓液鼻漏」疾病治
      療所生之腦部感染併發症而死亡，是被告公司依法自得主
      張解除契約。又此項解約權利，亦不因要保人之投保動機
      為何？有無資力？而受有影響。
  五、原告雖另主張被告公司之使用人即陳昇達之主管吳信賢曾
      於96年5月16日至醫院探視陳昇達，另原告已於96年7月23
      日申請理賠，被告公司當時已知陳昇達病故情事，遲至96
      年9月12日及11月9日始行主張解除契約，違反法定之1個
      月除斥期間，所為解約並不合法等語。但查，系爭要保書
      上所記載之服務單位為「喬登美語」，而非被告公司，難
      認陳昇達為被告公司之受僱人。另保險法第64條之解除契
      約權，係自保險人知有解除之原因後，經過一個月不行使
      而消滅，並非自保險人知保險事故發生時起算。另依卷附
      被告公司通知原告解除契約之函件交寄資料，被告公司係
      分別於96年9月11日及同年9月12日通知原告二人解除契約
      ，並於96年9月12日及9月13日分別送達原告二人，而非原
      告所稱之遲至96年11月9日始行通知解除契約。原告既未
      提出被告公司在為上開解除契約之意思表示前一個月之前
      ，即已知悉陳昇達罹患有腦脊髓液化鼻漏、鼻中隔彎曲及
      慢性肥厚性鼻炎等既往病症之證據；原告二人復係本於法
      定繼承人之地位而成為系爭保險契約之受益人，是被告公
      司對其二人為解除契約之意思表示通知，自屬合法，原告
      所為被告公司不得對其二人主張解除契約，且已逾1個月
      之除斥期間等語，並非有理。
  六、綜上所述，被告公司所抗辯系爭保險契約業經解除而消滅
      ，被告公司無給付保險金之義務一節，應為可採。從而，
      原告依據系爭保險契約之法律關係，訴請被告各給付155
      萬元，及均自96年8月29日起至清償日止，按年息10%計算
      之利息，核非有據，其訴應予駁回。又原告之訴既經駁回
      ，其假執行之聲請，應併予駁回。
  七、本件事證已臻明確，兩造其餘攻擊及陳述，核與判決結果不
    生影響，爰不一一贅述，附此敘明。
丁、據上論結，原告之訴為無理由，依民事訴訟法第78條，判決
    如主文。
中    華    民    國    97    年    8    月    27    日
                  民事第二庭    法  官  林宗成
正本係照原本作成。
如對本判決上訴，須於判決送達後20日內向本院提出上訴狀。
中    華    民    國    97    年    8    月    27    日
                                書記官  謝惠雯


司法院資訊處製作；財團法人民間司法改革基金會備份。
